臺灣高等法院臺中分院刑事判決　　　　　　　　　　九十年度上易字第一八七九號
　　上　訴　人　臺灣臺中地方法院檢察署檢察官
　　上　訴　人
　　即　被　告　乙○○
右上訴人，因被告詐欺案件，不服臺灣臺中地方法院九十年度易字第一三０號，中華
民國九十年七月二十三日第一審判決（起訴案號：臺灣臺中地方法院檢察署八十九年
度偵字第一六四六九號）提起上訴，本院判決如左：
    主      文
原判決撤銷。
乙○○意圖為自己不法之所有，以詐術使人將本人之物交付，處有期徒刑捌月。
    事      實
一、乙○○（法號釋悟蓮）係出家人，已取得美國籍，因知悉菲律賓人ＤＩＮＧＥＬ
    正進行無引擎並免用石油之汽車研發，且屢經報章討論，竟意圖為自己不法之所
    有，於民國（下同）八十八年六月十七日，在臺中市水湳車站處，向同鄉友人丙
    ○○佯稱菲律賓人ＤＩＮＧＥＬ係發明家，已發明無引擎且不需使用石油之汽車
    ，可利用水轉換為氫氣之動能，發動汽車行駛，乙○○為取信於丙○○，邀請丙
    ○○親自前往菲律賓人ＤＩＮＧＥＬ住家察看，雖菲律賓人ＤＩＮＧＥＬ僅翻開
    引擎蓋，讓丙○○大略觀看，有人乘坐而無從知悉係以汽油或水為動能，然乙○
    ○在旁大力鼓吹，並向丙○○佯稱該發明業已取得世界專利，如參與投資，將該
    項發明行銷世界，即可獲得鉅富，致使丙○○誤信為真而陷於錯誤，於八十八年
    六月二十五日，由臺灣之中國農民銀行中港分行匯款美金十萬元訂金予ＤＩＮＧ
    ＥＬ，而於同月二十七日與乙○○簽訂發明專利共享協議書及轉授權協議書後，
    再陸續於八十八年七月二日，再由上開銀行匯款美金一萬六千元予ＤＩＮＧＥＬ
    作為研究發展費用，復於八十八年七月五日再交付面額新臺幣六百五十萬元之臺
    灣銀行即期支票一紙，交予乙○○指定其之配偶溫靜（法號釋悟果）收執。乙○
    ○取得上揭款項後並未實際投資，並即避不見面，嗣經丙○○諮詢親友，始悉以
    目前科技，尚無法製造加水即可轉為動能之無引擎汽車，始知受騙。
二、案經丙○○訴由臺灣臺中地方法院檢察署檢察官偵查起訴。
    理      由
一、上訴人即被告（下稱被告）乙○○，經本院多次傳喚，未據其出庭應訊，惟原審
    法官及檢察官訊問被告時，被告就邀請告訴人丙○○投資無引擎且免用石油汽車
    之情事供承不諱，惟矢口否認有上開詐欺犯行，並於偵查中及原審先後辯稱：其
    並未詐騙告訴人，告訴人邀同專家親自前往菲律賓多次試乘該發明後，才決定投
    資，前開十萬元及一萬六千元美金，係告訴人為取得部分之專利權，自己親自電
    匯至菲律賓給發明人ＤＩＮＧＥＬ的，六百五十萬元新臺幣係借款，並非投資。
    且世界各國正興起研究氫氣車風氣，以氫氣為動能，發展汽車工業，並非不可能
    ，在臺灣就已有二十餘人試坐ＤＩＮＧＥＬ所發明之無引擎汽車云云。惟查：
(一)關於被告乙○○，於邀同告訴人丙○○參與本件汽車投資時，是否已取得前開發
    明專利乙節，經查，被告迄於本院審理時，均未能提出其對於該發明取得專利權
    之證明，而被告所具答辯狀亦載稱：「其原告（指告訴人）在接洽本產品時，即
    已知本產品是交易後為保障買主權益，專利直接由買主自行申請並擁有自主權」
    等語（參見原審卷一四五頁），是被告於右揭時地與告訴人簽約收款時，尚未取
    得該項發明之專利權情事，洵堪認定。又被告於簽約前，未讓告訴人詳究汽車構
    造，僅向告訴人丙○○佯稱前開汽車之製造技術已獲得專利，鼓吹告訴人投資等
    情節，亦據被告於偵查中供承在卷（參見他字卷），核與告訴人於偵審中指述情
    節相符，經核與自行到庭之證人張熙祖證稱「被告有說無引擎要加水，不用汽油
    燃油，就可以行走的車子，假如告訴人要投資總金額五百萬美金，就可以取得世
    界總代理的股權‧‧‧我不敢確定該車是真、是假，因去菲律賓的時候，不給五
    百萬元美金，他們就不給我們看詳細的構造。世界各國的汽車公司，都在研究，
    但沒有一個有十足的把握」等語（參見原審卷十四頁）相符，並有被告與告訴人
    間所簽訂「發明專利共享協議書」，明確記載：「甲方（指被告）已獲得菲律賓
    發明家ＤＩＮＧＥＬ所發明的無引擎汽車專利權，情商丙○○（即乙方）於一九
    九九年七月十五日以前，以甲方名義電匯美元壹萬六千元給菲律賓發明家ＤＩＮ
    ＧＥＬ，即可有該項專利之百分之三十」可按（參見八十九年度他字第七五０號
    偵查卷附件三）。告訴人即分別於八十八年六月二十五日、同年七月二日，各由
    臺灣之中國農民銀行中港分行電匯美金十萬元、一萬六千元予ＤＩＮＧＥＬ，並
    於同年七月五日，交付面額新臺幣六百五十萬元之一紙臺灣銀行即期支票予被告
    之妻溫靜（法號釋悟果）等情，亦據被告自承不虛，核與告訴人指述情節悉相符
    合，並有中國農民銀行外匯收支或交易申報書二紙、臺灣銀行即期支票一紙、被
    告及其妻二人之簽名收據一紙附卷可證，可見告訴人依約支付上開款項，至為顯
    明。被告雖辯稱該新臺幣六百五十萬元部分為借款，美金非其收受云云，然迄本
    院審理終結前，均未能提出任何金錢消費借貸事證以實其說，而證人張熙祖雖於
    法院調查時到庭證稱確定該筆金額為借款云云（參見原審卷十四、九三頁。本院
    卷一０八頁），然該證人所具申明書亦自承係在告訴人交付被告六百五十萬元之
    後，才在被告住家與告訴人偶遇相識，是透過告訴人與被告之面談及電話，而知
    悉確信前開款項為借款等語（參見原審卷一七九頁），則該證人既非親見交付該
    筆款項之緣由及發生，而係因聽聞當事人事後商談而得知，則其證言核屬傳聞證
    據，不足為該筆款項確為借款之證明。況該金額如係借款，何以被告與配偶收受
    後所立之收據未明確載明，亦無任何返還期限或利息之約定，在在與常情難以相
    合，佐以被告原審時所辯「台支的六百五十萬元支票，是借給我前妻『溫靜』的
    ，錢是我欠『溫靜』，由她代收，來抵償我欠她的債務」云云（參見原審卷七七
    頁），及發明專利共享協議書之記載用語，是被告辯稱該六百五十萬元為借款，
    美金非其收受云云，礙難採信。再者，被告均未能提出證據證明取得告訴人之上
    開鉅額款項後有何投資情形，足見被告係以向告訴人佯稱前開發明已取得專利權
    ，使告訴人陷於錯誤，為參與投資而投以美金十一萬六千元、新臺幣六百五十萬
    元無訛，其有詐欺不法意圖，彰然明甚，被告上開空言所辯云云，不足採信。
(二)上揭汽車之研發確有可值研究發展空間，雖據被告提出錄影帶二捲及剪報數紙為
    憑，並經原審勘驗錄影帶在卷，然第一捲錄影帶內容為「被告出現於畫面中。記
    者李四端在電視上作專題報導。掀開引擎蓋，其構造大致上與一般汽車相同，無
    法精確看出係以水或汽油燃燒」，第二捲內容為「與第一捲大致相同。並未出現
    汽車加水畫面。被告亦出現於畫面。掀開引擎蓋說明，並多人駕駛，乘坐於車內
    ，能夠行駛。被告有在場說明產生氫氣。發明人拿一個圓筒出去發射」云云（參
    見原審卷一六八頁背面），是該汽車究係以汽油或水為動能，自屬無從肯認。又
    經原審函詢財團法人車輛研究測試中心，關於本件汽車是否能不設置汽車引擎亦
    免用石油燃料，僅加水使其分解出氫之動能，作為汽車行進之動力結果，該中心
    就多年之研究結果及近年世界研究趨勢，函覆原審陳稱「‧‧‧二、分解水以產
    生氫氣，並將其當為汽車燃料，理論上可行，然若預先使用電能電解水產生氫氣
    ，再將氫氣當作引擎燃料產生動力，此時車上應配備適當的儲存氫氣之儲能裝置
    。三、汽車若只加水，並使用車上電池電力來電解水，則電池電力將很快耗盡，
    車輛將無法持續行使。另若將氫氣產生的動力回充電瓶，雖可繼續分解出氫氣，
    然而依能量守恆定律，因車輛行使必須消耗部分能量，將使回充電瓶之能量漸漸
    不足，故無法繼續電解水得到氫氣，車輛因而無法繼續行駛。因此只加水期望能
    利用車上電瓶的電力分解水產生氫氣，或許可短時間行駛，一旦電池耗盡車輛即
    無法行使，故基本上此構想並不具可行性。四、使用氫氣結合化學反應發電作為
    電池動能之來源，以目前汽車科技較為接近的產品，應屬燃料電池，氫氣來源可
    從水電解得到或以甲烷、甲醇等碳氫化合物經還原產生氫氣，目前各國都在研究
    更具效率的方法，其中以液態燃料甲醇的研究最有可能成功。五、燃料電池目前
    使用於非汽車的用途很多，然而離汽車商品化的目標應仍有許多問題須解決，譬
    如：電池續航力、氫氣儲存問題、發電成本、燃料效率等，當然，在此石油能源
    日益減少，尋找新能源是世界各國的目標，燃料電池或許是一項可期待的替代能
    源的方法」等語，此有該測試中心九十年七月五日車（九○）測字第二五○三號
    函文一份附卷可證（參見原審卷一八六、一八七頁）。是由上開錄影帶、剪報內
    容及函覆資料，可知該項試驗在現行世界汽車製造技術上，尚在試驗階段，而未
    能達到實驗完成階段，甚為顯然，雖非不得成為投資之標的，但須在簽約前明確
    告知正在研發之目標及待克服之困難，茲被告竟利用此項試驗，向告訴人佯稱該
    發明已取得專利，誘使告訴人投入鉅額資金，已如前述，其意圖為自己不法所有
    ，而施用詐術詐取財物之犯行，甚為灼然，要堪認定。
(三)至菲律賓人ＤＩＮＧＥＬ，是否共犯本案詐欺部分，茲查該菲律賓人確實從事前
    開研發，此有上揭剪報在卷可資參佐，然綜觀全卷事證資料，本案就該項發明所
    涉及之契約，僅為被告與告訴人間就前開發明如何分配股份、如何提出投資額所
    簽訂之發明專利共享協議書及轉授權協議書等契約，並無任何涉及告訴人與該菲
    律賓人間合作經營之證據。雖告訴人前匯予該菲律賓人美金十一萬六千元，有中
    國農民銀行外匯收支或交易申報書二紙存卷可按，然亦不足以證明該菲律賓人知
    悉該十一萬六千美元匯款乃係投資而非研發之贊助，遑論證明該菲律賓人施用何
    種詐術令告訴人誤認該發明已取得專利，而匯款如上金額，況亦無證據證明被告
    自告訴人處取得該六百五十萬元新台幣後有與該菲律賓人朋分之情事，檢察官起
    訴書且未認定被告與該菲律賓人係共犯，是綜合全卷資料，尚不能證明菲律賓人
    ＤＩＮＧＥＬ參與本件犯行。再者，被告於偵查中所提「永寬磁力馬達授權合作
    合約書」，係被告與魏永寬所簽立，另份同意書則係被告及告訴人就另外投資之
    簽約（由張熙祖見證），其日期則係在八十八年十一月二十九日，顯在本件詐欺
    犯行得逞之後，均無礙上情之認定，併此敘明。從而，被告上開詐欺犯行，至為
    顯明，洵堪認定，應依法論科。
二、核被告所為，係犯刑法第三百三十九條第一項之詐欺取財罪。被告以同一犯意，
    接續使告訴人先後匯款，核係單純一罪，併此敘明。原審經審理結果，認被告罪
    證明確，予以論科，固非無見。惟原判決在事實欄內敘述菲律賓人ＤＩＮＧＥＬ
    與被告有犯意聯絡，然於理由欄內，未援引任何證據敘明如何認定該菲律賓人與
    被告間有何犯意聯絡與行為分擔，已有理由不備之違誤，且本案查無積極證據足
    資證明菲律賓人ＤＩＮＧＥＬ確為本案共犯，已如前述，則原審逕論該菲律賓人
    為本案共犯，自有未洽。又原判決於事實欄內記載告訴人與菲律賓人ＤＩＮＧＥ
    Ｌ於八十八年六月二十七日簽訂發明專利共享協議書及轉授權協議書云云，然依
    卷附該二份協議書所載內容，其立約之當事人乃告訴人與被告，而非ＤＩＮＧＥ
    Ｌ與告訴人，原判決為上開論述，其所載事實與卷內證據資料亦有矛盾，顯有不
    當。再者，科刑應審酌被告犯罪之一切情狀，為刑法第五十七條所明定，本件被
    告詐欺取得之現金逾新台幣一千萬元，原審未具體說明理由，逕予量處有期徒刑
    五月，並諭知易科罰金，自有失出之違誤。被告提起上訴，否認有上開詐欺犯行
    ，難認有理由，檢察官提起上訴指摘原判決量刑過輕為不當，非無理由，原判決
    亦有上開可議，即屬無可維持，應由本院撤銷改判。爰審酌被告不圖循正當途徑
    牟利，竟利用他人之發明騙取被害人財物，犯後猶飾詞卸責，未見悔意等一切情
    狀，量處如主文第二項所示之刑，以茲懲儆。又被告經合法傳喚，無正當理由不
    到庭，爰依刑事訴訟法第三百七十一條規定，不待其陳述逕行判決如上。
據上論斷，應依刑事訴訟法第三百六十九條第一項前段、第三百六十四條、第三百七
十一條、第二百九十九條第一項前段，刑法第三百三十九條第一項，罰金罰鍰提高標
準條例第一條前段，判決如主文。
本案經檢察官甲○○到庭執行職務。
中      華      民      國　    九十一     年     三      月   二十六 　日
                                臺灣高等法院臺中分院刑事第二庭
                                      審判長法  官　羅　禮　政
                                            法  官　陳　欣　安
                                            法  官  蔡　聰　明
右正本證明與原本無異。
不得上訴。
                                            書記官　郭  振　祥
中      華      民      國　    九十一     年     三      月   二十七 　日
刑法第三百三十九條第一項：
意圖為自己或第三人不法之所有，以詐術使人將本人或第三人之物交付者，處五年以
下有期徒刑拘役或科或併科一千元以下罰金。
                                                                        Ｒ
